

```{r setup, include=FALSE}
knitr::opts_chunk$set(echo = TRUE, results = 'hold')
```

```{r, warning=FALSE, message=FALSE}
library(quantmod)
library(xts)
library(ggplot2)
library(gridExtra)
library(tseries)
library(urca)
library(vars)
```

A csapat tagjai:
<ul>
<li>Balogh Bálint
<li>Bodnár Kristóf
<li>Koch Dániel György
<li>Varga Bálint
</ul>

## Az elemzendő adatok letöltése
```{r}
# Meghatározzuk a megfigyelések kezdetét, ezt most 2012 jan. 1-nek vettük.
start <- "2012-01-01"
end <- "2025-10-31"

# Letöltjük az általunk vizsgálni kívánt tickereket
# Először az AMD részvényárfolyamát, heti rendszerességgel
amd_data <- getSymbols("AMD", src = "yahoo", from = start, to = end,
                       periodicity = "weekly", auto.assign = FALSE)
amd_price <- Ad(amd_data)
# az Ad függvény a quantmod csomag függvénye, ami a záró árfolyamokat veszi,
# de figyelembe veszi az olyan piaci hatásokat, mint a stock split
# vagy az osztalékfizetés. Biztonsági okokból futtatjuk ezt a függvényt, hogy
# az elemzésünk gördülékenyen menjen.

# Utána a Dow Jones indexet töltjük le
dji_data <- getSymbols("^DJI", src = "yahoo", from = start, to = end,
                       periodicity = "weekly", auto.assign = FALSE)
dji_price <- Cl(dji_data)
# a Cl függvény csak a záróárfolyamot szedi ki.

# Végül az 5 éves hozamszintet töltjük be.
fvx_data <- getSymbols("^FVX", src = "yahoo", from = start, to = end,
                       periodicity = "weekly", auto.assign = FALSE)
fvx_price <- Cl(fvx_data)

# Egy df-be összevonjuk őket.
arfolyamok <- merge(amd_price, dji_price, fvx_price)
colnames(arfolyamok) <- c("AMD", "DJI", "5Y")

# Megnézzük, hogy hol tartunk.
summary(arfolyamok)
head(arfolyamok)
```

## Az idősorok ábrázolása
```{r}
par(mfrow = c(3, 1), mar = c(4, 4, 2, 1))

plot(arfolyamok[, "AMD"], main = "AMD", ylab = "Árfolyam", xlab = "Dátum", col = "blue")
plot(arfolyamok[, "DJI"], main = "DJI", ylab = "Árfolyam", xlab = "Dátum", col = "blue")
plot(arfolyamok[, "5Y"], main = "5Y", ylab = "Ráta", xlab = "Dátum", col = "blue")

par(mfrow = c(1, 1))
```

## Az idősorok stacionerré alakítása
```{r, warning=FALSE}
# Egy egyszerű függvény arra, hogy fix szignifikancia szint mellett az ADF-tesztek
# mutatnak-e egységgyök folyamatot.
interpret_adf <- function(adf_test, series_name) {
  p_value <- adf_test$p.value
  cat(sprintf("\n%s:\n", series_name))
  cat(sprintf("  ADF statisztika: %.4f\n", adf_test$statistic))
  cat(sprintf("  p-érték: %.4f\n", p_value))
  
  if (p_value <= 0.05) {
    cat("  => STACIONER (H0 elutasítva: egységgyök folyamat)\n")
    return(TRUE)
  } else {
    cat("  => NEM STACIONER (H0-t nem tudjuk elutasítani: egységgyök folyamat)\n")
    return(FALSE)
  }
}

# Az eredeti idősorok ADF tesztelése
cat(strrep("=", 60), "\n")
cat("ADF teszt az eredeti idősorokon\n")
cat(strrep("=", 60), "\n")

adf_amd <- adf.test(arfolyamok[, "AMD"], alternative = "stationary")
adf_dji <- adf.test(arfolyamok[, "DJI"], alternative = "stationary")
adf_5y <- adf.test(arfolyamok[, "5Y"], alternative = "stationary")

is_stat_amd <- interpret_adf(adf_amd, "AMD")
is_stat_dji <- interpret_adf(adf_dji, "DJI")
is_stat_5y <- interpret_adf(adf_5y, "5Y")

# Elsőrendű differenciázás az idősorokon
arfolyamok_diff <- diff(arfolyamok)
arfolyamok_diff <- na.omit(arfolyamok_diff)

# A differenciázott idősorok ADF tesztelése
cat("\n", strrep("=", 60), "\n")
cat("ADF teszt a transzformált idősorokon (első differenciázás)\n")
cat(strrep("=", 60), "\n")

adf_amd_diff <- adf.test(arfolyamok_diff[, "AMD"], alternative = "stationary")
adf_dji_diff <- adf.test(arfolyamok_diff[, "DJI"], alternative = "stationary")
adf_5y_diff <- adf.test(arfolyamok_diff[, "5Y"], alternative = "stationary")

is_stat_amd_diff <- interpret_adf(adf_amd_diff, "AMD (differenced)")
is_stat_dji_diff <- interpret_adf(adf_dji_diff, "DJI (differenced)")
is_stat_5y_diff <- interpret_adf(adf_5y_diff, "5Y (differenced)")

# Összegzés
cat("\n", strrep("=", 60), "\n")
cat("Összegzés:\n")
cat(strrep("=", 60), "\n")
cat(sprintf("Eredeti idősorok stacionerek: AMD=%s, DJI=%s, 5Y=%s\n", 
            is_stat_amd, is_stat_dji, is_stat_5y))
cat(sprintf("Differenciázott idősorok stacionerek: AMD=%s, DJI=%s, 5Y=%s\n", 
            is_stat_amd_diff, is_stat_dji_diff, is_stat_5y_diff))

```

# A VAR modell
## A megfelelő k lag kiválasztása
```{r}
var_data <- arfolyamok_diff

# Optimális lag meghatározása
cat(strrep("=", 60), "\n")
cat("VAR k-lag meghatározás\n")
cat(strrep("=", 60), "\n")

lag_selection <- VARselect(var_data, lag.max = 12, type = "const")

# Eredmények
print(lag_selection$selection)
print(lag_selection$criteria)

# Formázott eredmények
cat("\n", strrep("=", 60), "\n")
cat("k-lag ajánlás IC-k alapján:\n")
cat(strrep("=", 60), "\n")
cat(sprintf("AIC:                                    %d\n", lag_selection$selection["AIC(n)"]))
cat(sprintf("HQ:                                     %d\n", lag_selection$selection["HQ(n)"]))
cat(sprintf("BIC:                                    %d\n", lag_selection$selection["SC(n)"]))
cat(sprintf("FPE (Final Prediction Error):           %d\n", lag_selection$selection["FPE(n)"]))

# AIC-BIC ajánlása
cat("\n", strrep("=", 60), "\n")
cat("Ajánlások:\n")
cat(strrep("=", 60), "\n")
cat(sprintf("BIC ajánlás: %d lag (leg konzervatívabb)\n", lag_selection$selection["SC(n)"]))
cat(sprintf("AIC ajánlás: %d lag (kevésbé konzervatív)\n", lag_selection$selection["AIC(n)"]))

# Lag kiválasztása (AIC alapján)
selected_lag <- lag_selection$selection["AIC(n)"]
cat(sprintf("\n=> Kiválasztott k-lag %d (BIC/AIC alapján)\n", selected_lag))
```

## VAR1 modell építés, együtthatók becslése
```{r}
# VAR1 modell illesztése
cat(strrep("=", 60), "\n")
cat(sprintf("VAR Modell (k-lag: %d)\n", selected_lag))
cat(strrep("=", 60), "\n")

var_modell <- VAR(arfolyamok_diff, 
                  p = selected_lag, 
                  type = "const")

summary(var_modell)

# Modell diagnosztika
cat("\n", strrep("=", 60), "\n")
cat("Modell információk:\n")
cat(strrep("=", 60), "\n")
cat(sprintf("Egyenletek száma: %d\n", ncol(arfolyamok_diff)))
cat(sprintf("Lagok száma: %d\n", var_modell$p))
cat(sprintf("AIC: %.4f\n", AIC(var_modell)))
cat(sprintf("BIC: %.4f\n", BIC(var_modell)))
cat(sprintf("Log-Likelihood: %.4f\n", logLik(var_modell)))

# Maradéktagok kiírása
maradekok <- residuals(var_modell)

# Autokorreláció teszt a maradéktagokra
cat("\n", strrep("=", 60), "\n")
cat("Maradéktag-teszt:\n")
cat(strrep("=", 60), "\n")

# Ljung-Box teszt a maradéktagokra autokorreláció detektálása miatt
for (col in colnames(maradekok)) {
  lb_test <- Box.test(maradekok[, col], lag = 10, type = "Ljung-Box")
  
  cat(sprintf("\n%s - Ljung-Box teszt (lag 10):\n", col))
  cat(sprintf("  Teszt statisztika: %.4f\n", lb_test$statistic))
  cat(sprintf("  p-érték: %.4f\n", lb_test$p.value))
  
  if (lb_test$p.value > 0.05) {
    cat("  => Nincs szignifikans autokorrelacio (jo)\n")
  } else {
    cat("  => Szignifikans autokorrelacio\n")
  }
}

# Maradéktagok ábrázolása
par(mfrow = c(3, 1), mar = c(4, 4, 2, 1))

for (col in colnames(maradekok)) {
  plot(maradekok[, col], 
       type = "l", 
       main = paste(col, "- VAR Modell maradektagok"),
       ylab = "Maradek",
       xlab = "Megfigyeles",
       col = "blue")
  abline(h = 0, col = "red", lty = 2, lwd = 1.5)
  grid(col = "gray", lty = "dotted")
}

par(mfrow = c(1, 1))
```

## További diagnosztikai vizsgálatok a VAR modellre
```{r}
cat("\n", strrep("=", 60), "\n")
cat("További VAR Modell Diagnosztika\n")
cat(strrep("=", 60), "\n")

# 1. Normalitás teszt (Jarque-Bera)
cat("\n1. Normalitás tesztek (Jarque-Bera):\n")
cat(strrep("-", 40), "\n")

for (col in colnames(maradekok)) {
  jb_test <- jarque.bera.test(maradekok[, col])
  
  cat(sprintf("%s: JB statisztika = %.4f, p-érték = %.4f\n", 
              col, jb_test$statistic, jb_test$p.value))
  
  if (jb_test$p.value > 0.05) {
    cat("  => A maradéktagok normális eloszlásúak\n")
  } else {
    cat("  => A maradéktagok NEM normális eloszlásúak (nagy mintánál ez rendben van)\n")
  }
}

# 2. Granger-okság tesztek
cat("\n2. Granger-okság tesztek:\n")
cat(strrep("-", 40), "\n")

# Teszt párok: (ok, okozat)
teszt_parok <- list(
  c("AMD", "DJI"),
  c("AMD", "X5Y"),
  c("DJI", "AMD"),
  c("DJI", "X5Y"),
  c("X5Y", "AMD"),
  c("X5Y", "DJI")
)

for (par in teszt_parok) {
  ok <- par[1]
  okozat <- par[2]
  
  cat(sprintf("\n%s Granger-okozza %s-t?\n", ok, okozat))
  
  # Granger teszt
  granger_test <- causality(var_modell, cause = ok)
  
  cat(sprintf("  F-teszt p-érték: %.4f\n", granger_test$Granger$p.value))
  
  if (granger_test$Granger$p.value < 0.05) {
    cat(sprintf("  => IGEN, %s Granger-okozza %s-t\n", ok, okozat))
  } else {
    cat("  => NINCS szignifikáns Granger-okság\n")
  }
}

# 3. Stabilitásteszt (sajátértékek)
cat("\n3. Stabilitás teszt (sajátértékek):\n")
cat(strrep("-", 40), "\n")

# Sajátértékek kiszámítása
sajatert <- roots(var_modell)
max_sajatert <- max(Mod(sajatert))

cat(sprintf("Összes sajátérték az egységkörön belül: %s\n", 
            ifelse(all(Mod(sajatert) < 1), "IGEN", "NEM")))
cat(sprintf("Maximális sajátérték modulus: %.4f\n", max_sajatert))

if (all(Mod(sajatert) < 1)) {
  cat("=> VAR modell STABIL\n")
} else {
  cat("=> FIGYELEM: VAR modell INSTABIL!\n")
}

cat("\n", strrep("=", 60), "\n")
```

## Végtelen MA reprezentáció
```{r}
## Végtelen MA reprezentáció számítása

cat(strrep("=", 60), "\n")
cat("Végtelen MA együttható mátrixok számítása\n")
cat(strrep("=", 60), "\n")

# Kiírjuk Phi1 mátrixot a VAR(1) modellből
Phi1 <- Acoef(var_modell)[[1]]  # 3x3 koeff mátrix
n_vars <- ncol(Phi1)

cat("\nPhi1 mátrix (VAR(1) együtthatók):\n")
print(round(Phi1, 4))

# Psi_h mátrixok (MA reprezentáció)
max_periods <- 50  # max időszakok száma
threshold <- 0.001  # konvergencia küszöb

Psi_list <- list()
Psi_list[[1]] <- diag(n_vars)

cat("\nPsi_h mátrixok számítása:\n")

for (h in 1:max_periods) {
  Psi_h <- Phi1 %*% Psi_list[[h]]  
  Psi_list[[h + 1]] <- Psi_h
  
  # konvergencia ellenőrzése
  max_coef <- max(abs(Psi_h))
  
  if (max_coef < threshold) {
    cat(sprintf("\nKonvergencia h = %d-nál\n", h))
    cat(sprintf("  Max |Psi_%d| = %.6f < %.3f (küszöb)\n", h, max_coef, threshold))
    break
  }
}

# Első 7 Psi_h mátrix
cat("\nElső 7 Psi_h mátrix:\n")
cat(strrep("-", 40), "\n")

for (h in 0:min(6, length(Psi_list)-1)) {
  cat(sprintf("\nPsi_%d:\n", h))
  print(round(Psi_list[[h + 1]], 6))
}

max_coefs <- sapply(1:length(Psi_list), function(i) {
  max(abs(Psi_list[[i]]))
})

# Konvergencia vizualizálása

plot(0:(length(max_coefs)-1), max_coefs, type = "b", pch = 19,
     col = "blue", lwd = 2,
     xlab = "h (hetek)", 
     ylab = "max |Psi_h|",
     main = "MA együtthatók lecsengése",
     log = "y")  # skála logaritmálása
abline(h = threshold, col = "red", lty = 2, lwd = 2)
abline(v = 7, col = "darkgreen", lty = 3, lwd = 2)
legend("topright", 
       legend = c("max |Psi_h|", "Küszöb (0.001)", "Konvergencia (h=7)"),
       col = c("blue", "red", "darkgreen"),
       lty = c(1, 2, 3),
       lwd = 2)
grid()

cat("\n", strrep("=", 60), "\n")
```

## IRF számítás Cholesky dekompozícióval
```{r}
cat(strrep("=", 60), "\n")
cat("IRF számítás - Cholesky (2 ordering összehasonlítása)\n")
cat(strrep("=", 60), "\n")

# Ordering 1: [AMD, DJI, 5Y]
irf_1 <- irf(var_modell, impulse = "X5Y", response = "AMD",
                 n.ahead = 10, ortho = TRUE, runs = 100)

# Ordering 2: [5Y, DJI, AMD]
data_correct <- arfolyamok_diff[, c("5Y", "DJI", "AMD")]
colnames(data_correct)[1] <- "X5Y"
var_correct <- VAR(data_correct, p = selected_lag, type = "const")

irf_2 <- irf(var_correct, impulse = "X5Y", response = "AMD",
                   n.ahead = 10, ortho = TRUE, runs = 100)

# Összehasonlítás
par(mfrow = c(1, 2))
plot(irf_1, main = "[AMD, DJI, 5Y]")
plot(irf_2, main = "[5Y, DJI, AMD]")
par(mfrow = c(1, 1))

cat(sprintf("\nOrdering 1 t=0: %.4f\n", irf_1$irf$X5Y[1, "AMD"]))
cat(sprintf("Ordering 2 t=0: %.4f\n", irf_2$irf$X5Y[1, "AMD"]))
```

## Blanchard-Quah dekompozíció kétváltozós VAR modellekre
```{r}
cat(strrep("=", 60), "\n")
cat("Blanchard-Quah dekompozíció (2 változóra)\n")
cat(strrep("=", 60), "\n")

# [5Y, AMD]
cat("\n[5Y, AMD]\n")
cat(strrep("-", 40), "\n")

# 2 változó kinyerés: 5Y, AMD
data_5y_amd <- arfolyamok_diff[, c("5Y", "AMD")]
colnames(data_5y_amd)[1] <- "X5Y"

# VAR(1) illesztés
var_5y_amd <- VAR(data_5y_amd, p = selected_lag, type = "const")

# BQ dekompozíció
bq_5y_amd <- BQ(var_5y_amd)

cat("\nHosszú Távú Hatás Mátrix :\n")
print(round(bq_5y_amd$LRIM, 4))

cat("\nStrukturális Mátrix (B):\n")
print(round(bq_5y_amd$B, 4))

# IRF: 5Y sokk -> AMD válasz
irf_bq_5y_amd <- irf(bq_5y_amd, n.ahead = 10, impulse = "X5Y", response = "AMD")

cat(sprintf("\nt=0 hatás (5Y => AMD): %.4f\n", irf_bq_5y_amd$irf$X5Y[1, "AMD"]))

# [DJI, AMD]
cat("\n", strrep("=", 60), "\n")
cat("[DJI, AMD]\n")
cat(strrep("-", 40), "\n")

# 2 változó kinyerés: DJI, AMD
data_dji_amd <- arfolyamok_diff[, c("DJI", "AMD")]

# VAR(1) illesztés
var_dji_amd <- VAR(data_dji_amd, p = selected_lag, type = "const")

# BQ dekompozíció
bq_dji_amd <- BQ(var_dji_amd)

cat("\nHosszú Távú Hatás Mátrix :\n")
print(round(bq_dji_amd$LRIM, 4))

cat("\nStrukturális Mátrix (B):\n")
print(round(bq_dji_amd$B, 4))

# IRF: DJI sokk -> AMD válasz
irf_bq_dji_amd <- irf(bq_dji_amd, n.ahead = 10, impulse = "DJI", response = "AMD")

cat(sprintf("\nt=0 hatás (DJI => AMD): %.4f\n", irf_bq_dji_amd$irf$DJI[1, "AMD"]))

# ============================================================
# Vizualizáció: BQ vs Cholesky

cat("\n", strrep("=", 60), "\n")
cat("Összehasonlítás: BQ vs Cholesky\n")
cat(strrep("=", 60), "\n")

# Cholesky IRF-ek kiszámítása a 3-változós modellre a helyes orderinggel
irf_chol_5y <- irf(var_correct, impulse = "X5Y", response = "AMD", 
                   n.ahead = 10, ortho = TRUE, runs = 100)

# ábra: BQ [5Y -> AMD] vs Cholesky [5Y -> AMD]
par(mfrow = c(2, 2))

# ábra: BQ [5Y, AMD]
plot(0:10, irf_bq_5y_amd$irf$X5Y[, "AMD"], type = "l", col = "blue", lwd = 2,
     main = "BQ: 5Y => AMD", xlab = "Hetek", ylab = "AMD valasz")
abline(h = 0, lty = 2)
grid()

# ábra: Cholesky [5Y, DJI, AMD] összehasonlításként
plot(0:10, irf_chol_5y$irf$X5Y[, "AMD"], type = "l", col = "red", lwd = 2,
     main = "Cholesky: 5Y => AMD (3-var)", xlab = "Hetek", ylab = "AMD valasz")
abline(h = 0, lty = 2)
grid()

# ábra: BQ [DJI, AMD]
plot(0:10, irf_bq_dji_amd$irf$DJI[, "AMD"], type = "l", col = "darkgreen", lwd = 2,
     main = "BQ: DJI => AMD", xlab = "Hetek", ylab = "AMD valasz")
abline(h = 0, lty = 2)
grid()

# ábra: üres (szimmetria miatt)
plot.new()
text(0.5, 0.5, "BQ: 2-változós rendszerek\nvs\nCholesky: 3-változós", cex = 1.2)

par(mfrow = c(1, 1))

cat("\n", strrep("=", 60), "\n")
```

## FEVD kiszámítása
```{r}
cat(strrep("=", 60), "\n")
cat("FEVD - Forecast Error Variance Decomposition\n")
cat(strrep("=", 60), "\n")

# FEVD számítás a helyes ordering-gel [5Y, DJI, AMD]
fevd_result <- fevd(var_correct, n.ahead = 10)

# Eredmények
print(fevd_result)

# Vizualizáció
plot(fevd_result)

cat("\n", strrep("=", 60), "\n")
```
